【裁判字號】    98,消債更,362
【裁判日期】    980408
【裁判案由】    聲請更生程序
【裁判全文】
臺灣高雄地方法院民事裁定           98年度消債更字第362號
聲  請  人
即債 務 人  甲○○
上當事人因消費者債務清理事件聲請更生，本院裁定如下：
    主  文
聲請人即債務人甲○○自中華民國九十八年四月九日下午四時起
開始更生程序。
命司法事務官進行本件更生程序。
    理  由
一、聲請意旨略以：聲請人即債務人甲○○前向附表二所示之債
    權銀行分別辦理消費借款，積欠無擔保債務合計新臺幣（下
    同）301萬3,389元。嗣與各該債權銀行達成分期還款協議，
    同意自民國95年7月起，分12期、利率5％之方式，按月償還
    3 萬448 元至全部清償為止。惟聲請人另積欠有擔保債務19
    9 萬1,000 元，名下雖有土地及房屋，但目前任職於阿羅哈
    汽車客運公司，每月收入僅有2 萬5,000 元，尚須扶養母親
    朱林麗貞及繳納房貸，已難以維持生活，嗣後又因聲請人失
    業，終於97年1 月宣告毀諾。又聲請人於聲請前提出包括附
    表一有擔保債權部分之債權人清冊，並以書面向最大債權銀
    行臺灣中小企業銀行有限表明共同協商之意願，申請前置協
    商，但遭認不符法定申請資格而退件。聲請人既已不能清償
    債務，又無從再為協商，爰聲請准予重建更生等語。
二、按「債務人不能清償債務或有不能清償之虞者，得依本條例
    所定更生或清算程序，清理其債務」，消費者債務清理條例
    第3 條定有明文。蓋經濟上陷於困境之消費者，既已無力償
    債，如任其情勢惡化，自謀出路，債權人終或仍無法受償，
    且恐怕衍生更大之社會問題，法律上自不得不謀求妥適解決
    之道。故上開條文所謂「不能清償或有不能清償之虞」，自
    應綜合債務人之財產、信用、收支與其所負全部債務等狀況
    ，評估其負債是否大於資產，已無償債能力，或即使仍得勉
    力清償，但是否因而難以支應維持基本生活所需之必要性支
    出，或因此生活將長期陷入窘境，而有不能清償之虞等情，
    為其判斷之準據。至聲請人前雖曾參與協商成立，但全體債
    權人及債務金額如已生變動，依消費者債務清理條例第151
    條第1 項之規定，債務人仍應踐行前置協商程序，始得聲請
    更生或清算。則此時關於更生或清算准駁所由判斷之基礎前
    提事實既有不同，同條第5 項但書所定債務人不能依原協商
    條件履行是否具有可歸責原因，即非法院應予審酌之事項，
    合先敘明。
三、本件聲請人於95年依「中華民國銀行公會會員辦理消費金融
    案件無擔保協商機制」與各債權銀行協商成立，當時積欠無
    擔保債務合計為301 萬3,389 元，每月應繳金額3 萬448 元
    ，惟於97年1 月起即未依約履行。嗣因無力清償，經提出包
    括有擔保債權人之全體債權人清冊，以書面向最大債權銀行
    請求前置協商，然遭不符協商資格為由而拒絕協商等情，業
    經聲請人陳報明確，並有協議書、無擔保債務還款計劃書、
    繳款明細、財團法人金融聯合徵信中心債權人清冊及台灣中
    小企業銀行回函附卷可憑。聲請人據以聲請更生，本院自應
    綜合聲請人目前全部收支及財產狀況，評估是否有「不能清
    償或不能清償之虞」之情。經查：
（一）聲請人之財產及收入狀況，依其陳報目前任職於阿羅哈客
      運公司，從事隨車小姐之工作，每月薪資2萬5,000元，名
      下有土地2筆、房屋1筆，公告現值約為329萬6,000元等情
      ，有聲請人財政部高雄市國稅局95及96年度綜合所得稅各
      類所得資料清單、財產歸屬資料清單、土地謄本、收入切
      結書及薪資轉帳證明資料附卷可供佐證，均認屬實。
（二）另關於支出部分，其陳報每月須支出膳食費3,000 元、交
      通費500 元及扶養費5,000 元，且現住之房地均已設定抵
      押，每月須繳付房屋貸款7,700 元等情，有其財產歸屬資
      料清單、土地及建物登記謄本、房屋貸款繳納證明及房屋
      稅與地價稅單在卷為憑。查上開房屋除供聲請人外，尚有
      其父母與胞弟共4 人同住，為其等容身安居之處所，房屋
      貸款部分，應認係必要支出。至於聲請人陳報每月生活支
      出包括膳食費、交通等費用合計3,500 元，顯已節制開支
      ，其他日常生活費用係由家人予以分擔，是此部分支出應
      予採認。又扶養費用部分，聲請人之母親朱林麗貞（38年
      3 月23日出生）95、96年均無所得，名下亦無任何財產，
      顯係無資力而不能維持生活，依民法第1114條、1117條第
      2 項之規定，應受聲請人扶養。審酌朱林麗貞除聲請人外
      ，另有朱碧雲及朱桓修兩名子女，應與聲請人共同負擔扶
      養費用，扶養比例本應各為三分之一，並參酌聲請人負債
      之現狀，受扶養人朱林麗貞每月最低生活支出應以內政部
      社會司所公布97年度高雄市最低生活費1 萬991 元為標準
      ，故聲請人此部分支出之扶養費應為3,664 元（10991 ÷
      3 ＝3664），逾此範圍之部分即不得認係必要支出。
（三）綜上所述，聲請人名下房地，公告現值約為329萬6,000元
      ，均已設定抵押權，依聲請人每月收入2 萬5,000 元為核
      算基礎，扣除個人日常生活所需之必要費用、扶養費用及
      房貸之支出後，僅餘1 萬136 元（計算式：
      00000-0000-0000 -0000 ＝10136） ，而聲請人負債僅無
      擔保債務部分，則高達301 萬3,389 元，已然大於資產。
      聲請人目前雖僅34歲，屬中壯之年，惟每月收入狀況不佳
      ，即使以該餘款全數用以償還上開債務，仍須時20餘年，
      有違消費者債務清償條例立法本旨，是其確有不能清償債
      務之情，應堪認定。準此，聲請人主張已不能清償債務，
      冀能重建更生等語，依所舉事證及本院調查結果，即無不
      合。
四、末按「法院開始更生程序之裁定，應載明其年、月、日、時
    ，並即時發生效力。」、「法院裁定開始更生或清算程序後
    ，得命司法事務官進行更生或清算程序，必要時得選任律師
    、會計師或其他適當之自然人或法人一人為監督人或管理人
    。」消費者債務清理條例第45條第1 項、第16條第1 項分別
    定有明文。本件聲請人與金融機構協商成立後，非因可歸責
    於己之事由而無法繼續履行，且依其目前收入及財產狀況，
    未償之債務應屬不能清償，有如上述。此外，亦查無聲請人
    有消費者債務清理條例第46條各款所定駁回更生聲請等事由
    ，有本院民事紀錄科查詢表及臺灣高等法院被告前案紀錄表
    在卷可憑。且聲請人既非從事營業活動而屬受薪之消費者，
    ，所負無擔保或無優先權之債務總額亦未逾1,200 萬元。從
    而，聲請人聲請更生，洵屬有據，應予准許，爰命司法事務
    官進行本件更生程序。
五、依消費者債務清理條例第11條第1 項、第45條第1 項、第16
    條第1 項，裁定如主文。
中    華    民    國    98    年    4     月    8     日
                  民事第三庭  法  官  李嘉益
以上證明與原本無異。
本裁定已於98年4月9日下午4時公告。
本件不得抗告。
中    華    民    國    98    年    4     月    9     日
                              書記官  陳瓊芳
附表：債權人清冊
一、有擔保債權
┌──┬────────┬────────┬─────┐
│編號│      債權人    │     金額       │  種類    │
├──┼────────┼────────┼─────┤
│ 1  │臺灣中小企業銀行│199萬1,000元    │ 房屋貸款 │
└──┴────────┴────────┴─────┘
二、無擔保債權
┌──┬────────┬────────┬─────┐
│編號│     債權人     │     金額       │  種類    │
├──┼────────┼────────┼─────┤
│ 1  │台北富邦銀行    │6萬1,572元      │信用卡    │
├──┼────────┼────────┼─────┤
│ 2  │國泰世華銀行    │36萬7,000元     │現金卡    │
├──┼────────┼────────┼─────┤
│ 3  │香港上海匯豐銀行│8萬3,711元      │信用卡    │
│    │                │                │          │
├──┼────────┼────────┼─────┤
│ 4  │聯邦銀行        │34萬9,822元     │現金卡    │
│    │                │                │          │
├──┼────────┼────────┼─────┤
│ 5  │萬泰銀行        │12萬7,000元     │現金卡    │
│    │                │                │          │
├──┼────────┼────────┼─────┤
│ 6  │台新銀行        │74萬3,676元     │現金卡    │
├──┼────────┼────────┼─────┤
│ 7  │大眾銀行        │9萬5,608元      │信用卡    │
├──┼────────┼────────┼─────┤
│ 8  │安泰銀行        │80萬2,000元     │現金卡    │
├──┼────────┼────────┼─────┤
│ 9  │中國信託銀行    │38萬3,000元     │現金卡    │
├──┴────────┼────────┴─────┤
│       總  計         │     301萬3,389元           │
└───────────┴──────────────┘


司法院資訊處製作；財團法人民間司法改革基金會備份。
